【裁判字號】    97,判,1052
【裁判日期】    971127
【裁判案由】    所得稅法
【裁判全文】
最  高  行  政  法  院  判  決
                                      97年度判字第1052號
上  訴  人  財政部臺北市國稅局
代  表  人  凌忠嫄
被 上訴 人  甲○○
訴訟代理人  袁金蘭
            林瑞彬律師
上列當事人間所得稅法事件，上訴人對於中華民國95年11月23日
臺北高等行政法院95年度訴字第62號判決，提起上訴，本院判決
如下：
    主  文
上訴駁回。
上訴審訴訟費用由上訴人負擔。
    理  由
一、被上訴人係本件行為時南山人壽保險股份有限公司（以下簡
    稱南山人壽公司）之負責人，亦即所得稅法第89條所稱之扣
    繳義務人，該公司於民國（以下同）88年度間，確有給付特
    定員工薪資所得之事實，未依所得稅法第88條規定於給付時
    扣繳所得稅，計短漏扣繳稅款為新臺幣（下同）3,288,240
    元，經上訴人查得，初查乃依所得稅法第114條第1款前段規
    定，限期責令被上訴人補繳上開應扣未扣之稅款及補報扣繳
    憑單，惟被上訴人未依限補繳及補報，遂依同法第114條第1
    款後段規定，另按應扣未扣或短扣之稅額處3倍之罰鍰9,864
    ,720元。被上訴人不服，循序提起行政訴訟，經原審判決撤
    銷原處分（即復查決定）及訴願決定後，上訴人不服，提起
    本件上訴。
二、本件被上訴人在原審起訴主張：系爭費用為補助所屬業務員
    進修，應屬所得稅法第4條第8款所規定之免稅所得；而系爭
    機票、食宿、餐食及交通費用支出係為表現優異之業務人員
    精進進修費用，對公司有實際效益，而與給予一般員工旅遊
    支出不同，不應逕將此認定為旅遊性質之支出，視為員工所
    得加以扣繳；又系爭支出係以實物補貼之方式補助所屬業務
    員赴海外訓練場地參與進修會議，此等活動與一般於公司內
    部備有茶點、教案而舉行之員工訓練並無不同，而實務上尚
    未有稅務機關就此調整將該等茶點費用視為員工所得之案例
    ，故此等支出自始即未具所得性質，與所得稅法第4條第8款
    但書無涉，是系爭旅費並非所得稅法薪資所得所定義之其他
    補助，未具薪資所得性質，實非應予扣繳之標的；且財政部
    83年9月7日台財稅第831608021號函釋認舉辦全體員工均可
    參加之國內外旅遊所支付之費用，免視為員工所得，當係因
    舉辦此種旅遊，有激勵員工士氣，增加員工間情誼及對公司
    向心力之作用，而認應屬對公司經營有效益之費用，不應視
    為員工所得，惟如基於公司業務需求，非屬全體員工均可參
    加，但其舉辦同樣可達到激勵員工士氣等效果，基於實質課
    稅原則，自無認其非屬對公司具有效益之費用之理由，有違
    租稅公平原則與租稅法定主義，顯非合法；再扣繳制度並非
    國家唯一可落實徵收稅款目的之方式，稅捐機關亦可依職權
    直接向所得人逕予補稅裁罰，就上訴人之稽徵技術而言，實
    無需強制被上訴人依有爭議之83年函履行扣繳義務即可掌握
    課稅所得之歸屬，實不至於減損國家稅收，故上訴人對本案
    扣繳義務人之裁罰與其所欲達成之目的不符合比例原則；又
    系爭費用並非可全數歸為屬旅遊性質之薪資所得，故退步言
    之，縱有部份系爭費用，諸如門票、導遊費用或小費等應視
    為補助員工之薪資所得性質，然在原始憑證以無法詳細區分
    系爭費用所有組成項目下，此部份即為不可明確歸屬之共同
    費用，亦應依適當之比例將系爭費用拆分為旅遊部分及會議
    部分，而僅能就旅遊部份之補助命上訴人盡其扣繳義務；本
    件被上訴人並無過失，上訴人核處被上訴人未扣繳稅款之3
    倍罰鍰，實顯錯認被上訴人為有過失，應予撤銷云云。
三、上訴人在原審答辯則以：南山人壽公司為獎勵業績達標準之
    員工所辦海外年度盛會，僅限於公司內達到相當業績者始可
    參加，亦非為強制性質，是接受招待並前往該年度盛會之特
    定員工，即因此享有公司該項全額補助（機票、食宿、餐食
    及交通費用）之利益；且無論實質旅遊及以會議為名之業務
    心得分享，均屬此海外行程之活動內容，而特定員工享有補
    助，免費全程參與此套裝行程，其所獲補助之利益，自符所
    得稅法第14條第1項第3類關於薪資所得之規定甚明；是既屬
    參與盛會員工之薪資所得，被上訴人自有依法辦理扣繳之責
    等語，資為抗辯。
四、原審斟酌全辯論意旨及調查證據之結果，以：(一)按財政部83
    年9月7日台財稅第831608021號函釋關於營利事業舉辦員工
    國內或國外旅遊，所為如舉辦全體員工均參加之國內、外旅
    遊所支付之費用，免視為員工之所得，惟如以現金定額補助
    或僅招待特定員工（如達一定服務年資、職位階層、業績標
    準．．．）旅遊部分，依所得稅法第14條第1項第3類規定，
    屬營利事業對員工之補助，應合併員工薪資所得扣繳所得稅
    之函釋，區別營利事業所舉辦員工國內或國外之旅遊，是否
    為全體員工均參加或僅招待特定員工之不同情形，而分別認
    定其性質，具有合理性，核係主管機關係基於法定職權，為
    執行所得稅法關於綜合所得稅之課徵，而為之技術性補充釋
    示，並未違背租稅法定主義，稅捐稽徵機關辦理相關案件，
    自得援用之；被上訴人主張該函釋違法，不足作為裁判之依
    據云云，並不足採。惟此函係針對員工旅遊之現金定額補助
    或費用支出所為之解釋，如營利事業之費用支出，非關於員
    工旅遊，則無該函釋之適用。(二)關於本件南山人壽公司88年
    度於海外澳洲布里斯班、海曼島、黃金海岸等地，舉辦高峰
    會議，該會議行程之參加人員，僅限於公司內達到相當業績
    者始可參加，包括業務代表、業務主任、業務襄理、區經理
    及通訊處經理等，按該公司競賽辦法所定，競賽期間內各組
    參賽人員須達成各組所訂業績標準，始能獲取參加該會議之
    資格，此亦為被上訴人所不爭；是南山人壽公司舉辦該海外
    活動，係為獎勵達業績標準之員工而舉辦之事實，自堪認定
    。又依原處分所認定之事實，本件南山人壽88年間為其員工
    舉辦系爭會議，有部份時間為會議行程，此為上訴人自承，
    復有會議行程表、議程說明附原處分卷可稽，原處分亦將其
    中會議之開會場地費用與場地設備租用費用，以及開會場地
    佈置飲料餐點等費用，認係直接可歸屬舉辦會議之支出列為
    費用，計准予扣除2,484,445元；是原處分所據之基礎事實
    ，乃南山人壽公司為業績達一定標準之特定員工舉辦88年度
    高極海外會議，行程部份為開會，其餘為旅遊及自台灣搭乘
    飛機往返會議場所、旅遊地點之時間。又公司為其員工舉辦
    會議，選擇大飯店或觀光勝地，事所恆見，不能以員工參加
    公司所舉辦之會議，吃的內容豐富、住的地方豪華，而否定
    其係舉辦會議，而變為旅遊。是本件南山人壽公司為特定員
    工所舉辦88年度間之系爭海外會議之性質，核係包括一部份
    業務上會議，一部分為員工旅遊。(三)所得稅法第4條第1項第
    8款規定，關於中華民國政府或外國政府，國際機構、教育
    、文化、科學研究機關、團體，或其他公私組織，為獎勵進
    修、研究或參加科學或職業訓練而給與之獎學金及研究、考
    察補助費等屬免稅所得。該款但書亦規定，受領之獎學金或
    補助費，如係為授與人提供勞務所取得之報酬，不適用之。
    又按所得稅法第14條第3類第2項既規定薪資包括︰薪金、俸
    給、工資、津貼、歲費、獎金、紅利及「各種補助費」，是
    雖非該規定所列舉之「薪金、俸給、工資、津貼、歲費、獎
    金、紅利」，然屬於對員工之補助者，亦屬薪資所得。系爭
    海外會議就旅遊部分，因其參加人員僅限於公司內達到相當
    業績者始可參加，原處分以其係招待員工所為之旅遊活動，
    依財政部上揭83年函釋，核屬營利事業對員工之補助，為薪
    資所得性質，並無不合。被上訴人主張非屬薪資所得，應免
    納所得稅，顯有誤會。(四)系爭南山人壽公司88年度舉辦之海
    外會議，就開會部分，上訴人並未有何證據證明公司未實際
    開會，僅以會議地在觀光勝地，且旅行社報價單上所列費用
    包括導遊費（當地導遊費用）、影印費（印製旅行手冊）、
    車資、門票（行程內觀光地區之門船費及入場券）與小費（
    國內旅行社領隊、當地導遊及司機小費）等，實與一般觀光
    團之安排無太大差別，亦將之歸為旅遊，與原處分所據事實
    不符。且一方面將上述會議行程亦認為屬於旅遊行程而認為
    該會議行程之參加人員，僅限於公司內達到相當業績者始可
    參加，顯係招待員工所為之旅遊活動，屬營利事業對員工之
    補助，為薪資所得性質，另一方面又將會議之開會場地費用
    與場地設備租用費用，以及開會場地佈置飲料餐點等費用，
    認係直接可歸屬舉辦會議之支出列為費用扣除，則又自相矛
    盾。又員工參與公司舉辦會議，食宿交通由公司提供，係參
    與會議所必要，員工並未得有如所得稅法第14條第3類第2項
    所規定薪金、俸給、工資、津貼、歲費、獎金、紅利及各種
    補助費之利益，如依原處分內容，認為南山人壽88年間為其
    員工舉辦系爭海外會議，關於開會之支出，除少數場地設備
    佈置飲料餐點費外，其餘屬於給予員工之薪資，則本件參與
    會議之員工，就該部分則變成有「薪資所得」，須納入計算
    所得稅申報，亦違事理及法理。(五)從而，原處分將南山人壽
    公司上述為員工舉辦之系爭海外會議之支出，除會議之開會
    場地費用與場地設備租用費用，以及開會場地佈置飲料餐點
    等費用，上訴人認係直接可歸屬舉辦會議之支出，上訴人准
    予列為費用扣除2,484,445元外，其餘(例如食宿交通費用)
    以其全屬招待員工所為之旅遊活動，屬營利事業對員工之補
    助，為薪資所得性質，自有未合。是上訴人以被上訴人為行
    為時南山人壽之負責人，亦即扣繳義務人，未依所得稅法第
    88條規定扣繳稅款，乃按扣繳率6%，核定88年度應扣繳稅款
    3,288,240元，發單通知被上訴人繳納，並辦理扣繳憑單申
    報手續，且因被上訴人並未依限補繳稅款及補報扣繳憑單，
    另按應扣未扣稅額處3倍之罰鍰計9,864,720元，於法尚屬有
    違，訴願決定予以維持，亦有未洽。被上訴人訴請撤銷，為
    有理由，爰併予撤銷，由上訴人另為適法處分。(六)又本件南
    山人壽為其員工舉辦系爭海外會議，既有部分旅遊行程支出
    之費用可認為屬於其員工之薪資所得，部分會議行程支出之
    費用不得認為屬於其員工之薪資所得，然其有共同費用(例
    如往返台灣與海外間之機票費)，參酌司法院釋字第493號解
    釋意旨：「營利事業所得之計算，係以其本年度收入總額減
    除各項成本費用、損失及稅捐後之純益額為所得額，為所得
    稅法第24條第1項所明定。依所得稅法第4條之1前段規定，
    自中華民國79年1月1日起，證券交易所得停止課徵所得稅；
    公司投資收益部分，依69年12月30日修正公布之所得稅法第
    42條，公司組織之營利事業，投資於國內其他非受免徵營利
    事業所得稅待遇之股份有限公司組織者，其中百分之80免予
    計入所得額課稅；則其相關成本費用，按諸收入與成本費用
    配合之上揭法律規定意旨及公平原則，自亦不得歸由其他應
    稅之收入項下減除。至應稅收入及免稅收入應分攤之相關成
    本費用，除可直接合理明確歸屬者得個別歸屬，應自有價證
    券出售收入項下減除外，因投資收益及證券交易收入源自同
    一投入成本，難以投入成本比例作為分攤基準。財政部83年
    2月8日台財稅第831582472號函說明三，採以收入比例作為
    分攤基準之計算方式，符合上開法條規定意旨，與憲法尚無
    牴觸」（稽徵機關之實務上，對營利事業費用分擔之歸屬，
    亦是對無法明確歸屬部分，採比例分擔歸屬），上訴人重為
    處分，計算旅遊行程支出之費用時，除可合理明確歸屬旅遊
    行程支出之費用及會議行程支出之費用，各依其歸屬計算外
    ；就不可明確歸屬為旅遊行程或會議行程費用部分，自應依
    比例分攤計算之，不得以可明確歸屬會議行程支出之費用，
    列為會議行程支出之費用，其餘計為旅遊行程支出之費用，
    併此敘明。
五、上訴人上訴意旨略以：南山公司所辦海外年度盛會，僅限於
    公司內達到相當業績者始可參加，亦非為強制性質，是接受
    招待並前往該年度盛會之特定員工，即因此享有公司該項全
    額補助之利益；且無論實質旅遊及以會議為名之業務心得分
    享，均屬此海外行程之活動內容，而特定員工享有補助，免
    費全程參與此套裝行程，其所獲補助之利益，自符合薪資所
    得性質，此觀所得稅法第14條第1項第3類規定甚明，上訴人
    原處分自於法有據。蓋本件之重點應為南山公司給予特定員
    工赴海外參與年度盛會之補助，而非年度盛會中會議與旅遊
    行程之劃分，何有營利事業費用分攤之問題，是原判決逕認
    南山公司所給予特定員工之補助中，涉有費用分攤之問題，
    實與所得稅法第14條第1項第3類關於薪資部分之規定不符，
    即有判決不適用法規之違背法令情事等情。
六、本院查：南山人壽為獎勵業績達一定標準之員工，於88年度
    在布里斯班、海曼島、黃金海岸等地，舉辦高峰會議，南山
    人壽將舉辦系爭會議帳列其他費用57,288,445元，上訴人以
    該會議前往地點、行程及旅行社報價單明細所示，與一般觀
    光團之安排無太大差別，顯係招待特定員工所為之旅遊活動
    ，除認定會議期間約為行程之二分之一，就所召開環球會議
    開會場地費用與場地設備租用費用，及高峰會議開會場地佈
    置飲料餐點等准列為費用扣除外，其餘以其係招待員工所為
    之旅遊活動，屬營利事業對員工之補助，為薪資所得性質，
    認定54,804,000元為參與會議員工薪資所得，並以被上訴人
    為南山人壽之負責人，未依所得稅法第88條規定辦理扣繳，
    遂通知被上訴人於93年3月15日前補繳應扣未扣之稅款及補
    報扣繳憑單；嗣以被上訴人並未依限補繳稅款及補報扣繳憑
    單，乃依所得稅法第114條第1款規定，另按應扣未扣稅額處
    以3倍之罰鍰之事實，有旅行社報價單、會議資料等附於原
    處分卷可參。查南山人壽本件會議兼旅遊行程之支出中，何
    者應歸列為所得稅法第14條第1項第3類規定之薪資中之補助
    費，應由被上訴人辦理扣繳，本屬事實認定之問題，不在財
    政部上開83年函釋釋示範圍，合先明。上訴人雖稱南山人
    壽對所有符合資格並參與之員工給予全額補助（免費包辦交
    通、食宿），自應按所得稅法第14條第1項第3類規定，認屬
    獲補助員工之薪資所得，由公司辦理扣繳云云，惟查，上訴
    人既認定南山人壽在國外辦理該高峰會議，所占時間約為全
    程之二分之一，並准予將其認定為直接可歸屬於舉辦會議之
    支出，由南山人壽以費用扣除，足見上訴人亦認定並非行程
    全部均為旅遊，而係包括一部分業務上會議，一部分員工旅
    遊，則原判決認員工參與公司舉辦會議，食宿、交通由公司
    提供，係參與會議所必要，員工並未得有如所得稅法第14條
    第1項第3類所規定薪金、俸給、工資、津貼、歲費、獎金、
    紅利及各種補助費之利益，上訴人僅以系爭行程交通、食宿
    全部費用，均係由南山人壽支付，即認均應屬南山人壽對參
    加員工之補助費，均為薪資，被上訴人應辦理扣繳，有違事
    理與法理等情，參酌營利事業所得稅查核準則第86條之1對
    於營利事業為培育受雇員工、辦理或指派參加與公司業務相
    關之訓練活動所支付受訓員工之旅費、訓練期間伙食費、場
    地費等費用，准由營利事業以訓練費核實認定之規定及實質
    課稅之原則，該等員工既為南山人壽所核定參加，且有二分
    之一時間為會議期間，為上訴人所自認無訛，並有原處分卷
    可參，則苟如上訴人所稱，應將本次行程之全部交通、食宿
    費用，均列為參加員工之薪資所得，則豈非該等員工需以自
    費參加為上訴人所核定之公司會議？是以上訴人將系爭54,8
    04,000元認定為明確歸屬員工之薪資所得，被上訴人為本件
    行為時南山人壽之扣繳義務人，自應依法辦理上開薪資所得
    扣繳事宜云云，尚有違誤，原判決將訴願決定及原處分均撤
    銷，並無不合。又上訴人將員工至國外參加會議，部分應由
    南山人壽以費用列支之金額，認屬員工薪資既有未合，則原
    判決提示上訴人於重為處分時，應參酌司法院釋字第493號
    解釋意旨及稽徵機關之實務上，對營利事業費用分擔之歸屬
    ，亦即對無法明確歸屬部分，採比例分擔歸屬之計算方式，
    於本件計算旅遊行程支出之費用時，除可合理明確歸屬旅遊
    行程支出之費用及會議行程支出之費用，各依其歸屬計算外
    ，就不可明確歸屬為旅遊行程或會議行程費用部分，自應依
    比例計算之，不得以可明確歸屬會議行程支出之費用，列為
    會議行程支出之費用，其餘全部均計為旅遊行程支出之費用
    等語所為之判斷，基於南山人壽本件在海外所舉辦上開高峰
    會議之性質，既包括一部分業務上會議，一部分為員工旅遊
    ，則對於如機票等屬會議與旅遊之共同成本，無法明確歸屬
    部分，應予以比例分攤，亦與實質課稅之原則無違。上訴人
    指摘原判決有判決不適用所得稅法第14條第1項第3類規定之
    違背法令云云，要無可採。綜上所述，上訴意旨，均無足採
    ，上訴人仍執前詞指摘原判決違誤，求予廢棄，為無理由，
    應予駁回。
七、據上論結，本件上訴為無理由，依行政訴訟法第255條第1項
    、第98條第1項前段，判決如主文。
中    華    民    國    97    年    11    月    27    日
                    最高行政法院第二庭
                        審判長法官  高  啟  燦
                              法官  林  茂  權
                              法官  鄭  忠  仁
                              法官  黃  合  文
                              法官  廖  宏  明
以  上  正  本  證  明  與  原  本  無  異
中    華    民    國    97    年    11    月    27    日
                              書記官  邱  彰  德


司法院資訊處製作；財團法人民間司法改革基金會備份。
